【裁判字號】    99,再易,4
【裁判日期】    990212
【裁判案由】    給付工程款
【裁判全文】
臺灣高等法院臺中分院民事判決  99年度再易字第4號
再審  原告  甲○○
訴訟代理人  陳益軒律師
再審  被告  乙○○
再審原告與再審被告間因給付工程款事件，再審原告對於本院98
年建上易字第30號民國98年11月11日所為確定判決提起再審，本
院判決如下：
    主  文
再審之訴駁回。
再審訴訟費用由再審原告負擔。
    事    實
一、本件再審意旨略以：
（一）按民事訴訟法第497條規定：「依第466條不得上訴於第三
      審法院之事件，除前條規定外，其經第二審確定之判決，
      如就足影響於判決之重要證物，漏未斟酌，或當事人有正
      當理由不到場，法院為一造辯論判決者，亦得提起再審之
      訴」。而所謂「重要證物漏未審酌」係指當事人於前訴訟
      程序已經提出，第二審確定判決漏未於判決理由中斟酌者
      而言。
（二）再審被告主張有代墊款（l）鐵架工程費新台幣（下同）9
      78,006元（2）廣場花台景觀費203,410元（3）噴水池地
      磚泥作117,000元（4）廢棄物垃圾清運54444元（5）鐵工
      伙食費8,400元（6）廣場彩色網暨工資31,000元（7）攝
      影機50,500元（8）水管材料費62,569元（9）配管工資52
      ,50O元（10）廣場桌椅15組67,500元等，共計1,624,912
      元費用，全屬子虛，業據再審原告於原審論述甚詳，且卷
      內亦有相關證物得加以佐證。原審未予根究遂行判決，難
      認與法無達，茲說明如下:
    1.就鐵架工程費978,006元之部分：
      依據再審被告於民國（下同）97年度埔簡字第68號旨及97
      年度建字第23號（即本件第一審)97年12月l日準備書狀後
      附證物第6頁至ll頁即鄧有智出具之6紙估價單記載，其總
      額僅567725元（17,800元85,638元＋92,368元255,47
      0元＋48,779元＋67,670元）；另審視97年度建字第23號
      卷之「被證三」兩造96年6月25日兩造對帳記錄（原審卷
      第94頁），亦已明確記載，整修永彩商場中央廣場之工程
      明細及費用中，其有關鐵工部分，亦僅為578,000元；另
      有關整修永彩商場中央廣場之工程合計898,410元，其中
      鐵工部分之金額與上開鄧有智出具之估單數額相當，足認
      鐵架部分金額確為578,000元。足證再審被告陳稱鐵架工
      程費用為978,006元，誠屬不實。
    2.就廣場花台景觀及噴水池地磚泥作部分之金額，因與再審
      被告陳稱之金額全部相同，足證該項工程款再審原告確已
      於96年6月25日全部清償完畢。
    3.就墊付廢棄物垃圾清運54444元及鐵工伙食費8400元部分
      ：
      再審原告否認有請上訴人墊付該二筆費用之事實，且再審
      被告於第一審所提出之證物中並未見有該筆費用支出憑證
      ，故再審原告不承認再審被告有支出該二筆款項之事實。
    4.就廣場彩色網暨工資31,000元部分：
      按再審被告提出鄧有智出具鐵架工程明細中已包括彩色網
      安裝費用在內（詳上訴人於第一審所提出之證物第9、10
      頁），足徵再審被告主張於支付鄧有智之鐵架工程費用外
      ，另支出廣場彩色網暨工資31,0OO元，亦屬不實。
    5.就攝影機5,0OO元及廣告桌椅67,5OO元部分：
      再審原告並未委託再審再審被告裝設攝影機及購買餐桌椅
      ，更未拆走移用再審被告裝設之攝影機及餐桌椅，且再審
      原告於商場內自己營業區域設置之監視器及提供遊客用餐
      之餐桌椅，皆係再審原告自己採購，故再審被告並未提出
      任何證據，證明兩造間有合意約定共同裝設攝影機及購買
      餐桌椅之事實，亦不能證明原告有占有使用其所購買之攝
      影機及餐桌之事實，從而再審被告要求被上訴人支付其購
      買攝影機之費用，即顯無法律上之理由。
    6.就水管材料費62,569元及配管工資52,5OO元部分：
      再審原告承租永彩商場時並無自來水設施且出租人僅構建
      商場內部水管線路，外部水源則由再審原告自行覓尋架設
      。又再審被告於該商場內係經營餐飲店，再審原告則係經
      營土產商品，二者用水需求不同，因此兩造共同承租永彩
      商場時約定，各自所營店鋪之用水係引自「碧祥飯店」，
      引水管線架設費用亦由再審原告負擔。再審被告提出關於
      引水系統架設費用，係再審被告架設專供其所營店鋪用水
      所耗費用，此參永彩商場外部設有二組不同之供水系統可
      證。因此，再審原告既未委託再審被告代為架設該商場供
      水系統，更未受有再審被告所設供水系統之利益；則再審
      被告請求被上訴人負擔其支出之供水糸統費用，亦無法律
      上之理由。
（三）綜上所述，再審被告於97年度埔簡字第68號及97年度建字
      第23號所提證物（即統一發票、報價單、估價單、出貨單
      、送貨單），涉及再審被告於原審主張之代墊款是否確為
      1,624,912元，自屬「足以影響判決之重要證物」然原審
      就上開證物所列之項目及金額與再審被告所主張之數額是
      否相符未詳加調查，遽以認定再審被告確有支出上開金額
      ，是原審判決應具有「足影響於判決之重要證物，漏未斟
      酌」之再審事由，難認為適法。
（四）次按，確定之終局判決適用法規顯有錯誤者，得以再審之
      訴對於該確定之終局判決聲明不服。但當事人已依上訴主
      張其事由或知其事由而不為主張者，不在此限。民訴第49
      6條第l項第l款定有明文。而所謂「適用法規顯有錯誤」
      不僅指積極的適用法規顯有錯誤，即消極的不適用法規顯
      然影響裁判者，亦包括在內（釋字第177號解釋參照）。
      經查：
    1.原審判決以「兩造於96年l月問原擬共同承租永彩商場，
      …惟事後由被上訴人（即再審原告）自行承租全部，則自
      被上訴人將其中部分轉租上訴人（即再審被告）時，應認
      為兩造默示合意解除原先之約定，契約消滅後，上訴人為
      係爭工程所支出之墊款，自屬其損害，對於被上訴人而言
      ，即屬無法律上之原因受有利益」而判命再審原告應給付
      再審被告1,279,912元，固非無見。
    2.然查：按不當得利之受領人，不知無法律上之原因，而其
      所受之利益已不存在者，免負返還或償還償額之責任，為
      民法第182條第l項所明定。故利得人為善意者，僅負返還
      其現存利益之責任；而所謂現存利益，係指利得人所受利
      益中於受返還請求時尚存在者而言（最高法院87年度台上
      字第937號判例意旨參照）。本件縱認再審原告受有再審
      被告主張之工程代墊款之利益，且屬無法律上之原因而受
      有該利益。惟查：
    (1)緣系爭「永彩商場」建物及其座落上地，為再審被告女婿
      高裕杰等四兄弟公同共有，並由高氏兄弟四人共同經營。
      95年底，高氏兄弟四人對商場經營發生歧見，乃決定將商
      場全部出租他人經營。再審被告原有意承租該商場，惟高
      氏兄知共議時，約定渠兄弟配偶之親屬均不得承租，故再
      審被告乃遊說原告，由其出面向高氏兄弟承租永彩商場，
      再將商場之一半（6間店鋪）轉租給再審被告。然再審原
      告租得商場後，再審被告卻稱其僅需要4間店鋪。又再審
      原告承租商場後，再審被告認為商場之中央廣場設施殘破
      老舊，甚難吸引遊客駐足，乃向再審原告提議整修，所耗
      費用由兩造共同平均負擔。是再審被告提議整修商場之時
      點係在其分租4間店鋪後，而非在其遊說再審原告出租該
      商場之時，故應無原審所認兩造已默示合意解除原先約定
      之情形。
    (2)退萬步言，縱依原審所認該商場認該商場係由再審原告所
      單獨承租，則再審被告所支出之墊款，對於再審原告而言
      即屬不當得利（此為假設語）。然查：
    無論從兩造約定共同修繕之時點，或從再審原告於第一審
      所提之「對帳單（原審卷第94頁）」中，都可以清楚的發
      現原告主觀上自始自終均認為「商場之整修費用，應由兩
      造共同分擔」。是再審原告對於原審認定其為不當得利之
      受領人一事，於判決確定前並不知情。
    此外，永彩商場已於97年ll月8日強烈颱風「辛樂克」侵台
      時，遭到土石流的掩埋，系爭修繕之工程在再審被告起訴
      時實已全部滅失。是縱使認為再審原告受有代墊款之利益
      ，惟其所受利益現已不復存在。
    (3)綜上所述，縱如原審所認再審原告對於再審被告所代墊之
      工程款，係屬無法律上之原因而受有利益。然再審原告主
      觀上對於「其受有利益係無法律上之原因」一事並不知情
      ，且其所受之利益現已不存在。依上開法律之規定，再審
      原告應免負還返或償還價額之責任。原審不查，仍命再審
      原告應將所受之利益返還予再審被告，故原判決應有「消
      極不適用法律」之再審事由，於法難謂無違。
（五）綜上再審理由，依民訴第496條第l項第l款、第497條之規
      定，對該確定判決提起再審之訴，求廢棄原判決。
二、按再審之訴，應於30日之不變期間內提起；前項期間，自判
    決確定時起算，判決於送達前確定者，自送達時起算；其再
    審之理由發生或知悉在後者，均自知悉時起算；民事訴訟法
    第500條第1項與第2項本文分別定有明文。經查，再審原告
    不得就原確定判決上訴第三審，依民事訴訟法第398條第2項
    前段之規定，98年度建上易字第30號原確定判決應於98年11
    月11日宣判後即告確定，而該判決正本亦於98年11月19日送
    達於再審原告，有送達證書附卷可稽（本院98年度建上易字
    第30號原確定判決卷第68頁），並據本院調閱上開案卷查閱
    無訛。是再審原告業於98年12月18日向本院提起本件再審之
    訴，有本院收件章可稽，未逾法定之30日不變期間，其訴應
    為合法，合先敘明。
三、按依民事訴訟法第466條不得上訴於第三審法院之事件，除
    同法第496條規定外，其經第二審確定之判決，如就足影響
    於判決之重要證物，漏未斟酌者，亦得提起再審之訴；惟所
    謂「重要證物漏未斟酌」，係指當事人在前訴訟程序已經提
    出，第二審確定判決漏未於判決理由中斟酌者而言；申言之
    ，該項證物如經斟酌，原判決將不致為如此之論斷，若縱經
    斟酌亦不足影響原判決之內容，或原判決曾於理由中說明其
    為不必要之證據者，均與本條規定之要件不符。經查：
    再審原告甲○○以：「被告（即再審被告乙○○）於97年度
    埔簡字第68號及97年度建字第23號所提證物（即統一發票、
    報價單、估價單、出貨單、送貨單），涉及被告於原審主張
    之代墊款是否確為1,624,912元，自屬足以影響判決之重要
    證物，然原審就上開證物所列之項目及金額與被告所主張之
    數額是否相符未詳加調查，遽以認定被告確有支出上開金額
    ，是原審判決應具有『足影響於判決之重要證物，漏未斟酌
    』之再審事由」等語，然查：再審原告所稱上開主張，於原
    法院97年度建字第23號案件審理時，由再審被告乙○○於97
    年12月1日民事準備書狀中陳述：「期間原告（即本件再審
    被告乙○○）墊支相關之工程費用計有：（l）鐵架工程費
    978,006元（2）廣場花台景觀費203,410元（3）噴水池地磚
    泥作117,000元（4）廢棄物垃圾清運54,444元（5）鐵工伙
    食費8,400元（6）廣場彩色網暨工資31,000元（7）攝影機
    50,500元（8）水管材料費62,569元（9）配管工資52,50O元
    （10）廣場桌椅15組67,500元等，合計共1,624,912元，此
    有狀附統一發票、報價單、估價單、出貨單、送貨單等可證
    （原審卷第35至65頁）」等語（原審卷第28頁）；再審原告
    遂於97年12月30日提出答辯狀稱：「原告（即本件再審被告
    乙○○）主張有代被告（即本件再審原告甲○○）墊付（l
    ）鐵架工程費978,006元（2）廣場花台景觀費203,410元（3
    ）噴水池地磚泥作117,000元（4）廢棄物垃圾清運54,444元
    （5）鐵工伙食費8,400元（6）廣場彩色網暨工資31,000元
    （7）攝影機50,500元（8）水管材料費62,569元（9）配管
    工資52,50O元（10）廣場桌椅15組67,500元等，共計1,624,
    912元，皆屬不實，說明如下‧‧‧」等語資為抗辯（原審
    卷第80至82頁），而原確定判決以：「又上訴人僱工施作系
    爭工程，分別據證人鄧有智於原審到庭結證稱：『伊施作永
    彩商場之採光罩、圍牆、廣場雨遮、雨水集水槽及欄杆等工
    程項目，洽談工程時是兩造都在場，施作的項目範圍是兩造
    都一起使用，工程款項則是由上訴人支付給伊。』等語，證
    人林廷益於原審到庭結證稱：『伊施作永彩商場之給水水管
    接引工程，是接水至供永彩商場共用的儲水槽，工程於96年
    9月份完工，是由原告（即上訴人，下同）支付工程款等語
    。』，證人王堅川於原審到庭結證稱：『伊施作永彩商場之
    監視系統工程，是原告找伊去裝設，監視的範圍是整個廣場
    ，設有6支監視器，另在宿舍區有裝設1支，設置工程之費用
    是原告支付等語。』證人莊裕良於原審亦到庭結證稱：『伊
    施作安裝永彩商場廣場上共用空間的桌椅，走原告（即上訴
    人）找伊去裝設，驗收時兩造都有勘驗，共用桌椅是向原告
    報價及請款』，彼等數額如售價單所示等語屬實，而工程費
    用共計l,624,912元，並有統一發票、報價單、估價單、出
    貨單、送貨單可佐。」此觀該確定判決即明（本院原確定判
    決第7至8頁）。是以，本院該確定判決審酌證人鄧有智、林
    廷益、王堅川、莊裕良等證人之證述，以及統一發票、報價
    單、估價單、出貨單、送貨單等證物，而認再審被告之主張
    堪信為真實，據此判准再審原告應給付再審被告工程費用為
    1,624,912元，由此可知，上開證物業已由兩造當事人於前
    訴訟程序中提出兩造書狀為充分攻擊防禦後，且由法院就該
    爭點亦加以詳細實質審理而下判斷，自難謂原確定判決有漏
    未斟酌再審原告所指上開證物。又退一步言，本院前確定判
    決已於判決最後載明「本件事證已臻明確，兩造其餘攻擊防
    禦方法及舉證，經審酌均與判決結果無影響，爰不一一論述
    。」等語（本院原確定判決第8頁），亦難謂原確定判決有
    漏未斟酌再審原告所提上開證物。自不合於民事訴訟法第49
    7條所定再審之事由，是再審原告主張原確定判決有足以影
    響判決之重要證物漏未斟酌之事由，自不可取。
四、次按民事訴訟法第496條第1項第1款所謂適用法規顯有錯誤
    者，係指確定裁判所適用之法規顯然不合於法律規定，或與
    司法院現尚有效之大法官會議解釋，或最高法院尚有效之判
    例顯然違反者而言，不包括認定事實錯誤、漏未審酌證據、
    取捨證據失當之情形在內（最高法院60年台再字第170號、6
    3年台上字第880號判例、71年度台再字第209號判決參照）
    。亦即民事訴訟法第496條第1項第1款所謂適用法規顯有錯
    誤，係指法院就認定事實，適用法律有適用法規顯然錯誤之
    情形；茍事實審法院依卷內所附之證據資料加以取捨、判斷
    ，而事實之認定，就令其認定事實有漏未斟酌證物或認定事
    實錯誤等情事，亦與適用法規有錯誤之再審事由有間。
    經查：本件再審原告雖謂：「縱如原審所認再審原告對於再
    審被告所代墊之工程款，係屬無法律上之原因而受有利益。
    然再審原告主觀上對於「其受有利益係無法律上之原因」一
    事並不知情，且其所受之利益現已不存在。依上開法律之規
    定，再審原告應免負還返或償還價額之責任。原審不查，仍
    命再審原告應將所受之利益返還予再審被告，故原判決應有
    「消極不適用法律」，即適用法規顯有錯誤之再審事由」等
    語，惟查：核再審原告上開等語所辯，係在指摘原確定判決
    對於本件再審被告究於何時提議整修商場、兩造有無默示合
    意解除原先約定、乃至再審原告所受之利益是否已不存在等
    屬事實認定及證據取捨之問題有所爭執，惟此無非涉及該事
    實審法院心證取捨證據、及認定事實之職權行使。法院依據
    雙方當事人之主張、提出之證據，於調查、辯論後依職權所
    為裁量之結果，屬於事實審取捨證據、認定事實之範圍，此
    項職權之行使，並無任何違反論理法則或經驗法則之處，亦
    無其他違法不當之情形，要與適用法規顯有錯誤者有間。從
    而，再審原告再審意旨關於原確定判決適用法規錯誤之主張
    ，係就前訴訟程序事實審取捨證據及認定事實之職權行使為
    指摘，難認為有理由。再審原告以上開主張認原確定判決有
    民事訴訟法第496條第1項第1款所定之再審事由，提起再審
    之訴，尚難謂合。故再審原告提起本件再審之訴，顯無理由
    。
五、綜上所述，本件再審原告主張本院98年度建上易字第30號確
    定判決有適用法規顯有錯誤及重要證物漏未斟酌之情事，顯
    非可採，已如前述。從而，再審原告執前詞而依民事訴訟法
    第496條第1項第1款、第497條之規定提起本件再審之訴，顯
    無再審理由，爰不經言詞辯論，以判決駁回之。
六、據上論結，本件再審之訴為無理由，依民事訴訟法第502條
    第2項、第78條，判決如主文。
中    華    民    國    99    年    2     月    12    日
                民事第二庭    審判長法  官  邱森樟
                                    法  官  謝說容
                                    法  官  蔡秉宸
以上正本係照原本作成。
不得上訴。
                                    書記官  洪麗華
中    華    民    國    99    年    2     月    12    日
                                                      Ｖ

司法院資訊處製作；財團法人民間司法改革基金會備份。
